高雄高等行政法院判決　　　　　　　　　　　　　　　九十一年度訴字第八十九號
　　　　　　　　　　　　　　　.
　　原　　　告　甲○○
　　被　　　告　財政部臺灣省南區國稅局
　　代　表　人　許虞哲　局長
　　訴訟代理人　乙○○
右當事人間因遺產稅事件，原告不服財政部中華民國九十年十二月三日台財訴字第０
九０００五二四六四號訴願決定，提起行政訴訟。本院判決如左：
　　主  文
原告之訴駁回。
訴訟費用由原告負擔。
　　事  實
甲、事實概要：
　  原告於民國（下同）八十九年十一月二十二日向被告所屬高雄縣分局申請，以其
    所有坐落高雄縣大寮鄉○○段二五五之一地號土地一筆，抵繳被繼承人林石能遺
    產稅補徵稅款，被告以系爭土地係原告名下所有，非屬遺產稅課徵標的，且為不
    易變價之實物，乃否准其抵繳之申請。原告不服，申請復查未獲變更，提起訴願
    ，亦遭駁回，原告仍表不服，遂提起本件訴訟。
乙、兩造聲明：
一、原告聲明求為判決：
（一）訴願決定及原處分（含復查決定）均撤銷。
（二）訴訟費用由被告負擔。
二、被告聲明求為判決：
（一）原告之訴駁回。
（二）訴訟費用由原告負擔。
丙、兩造爭點：
一、原告主張：
（一）原告於八十五年自被繼承人林石能名下繼承財產，雖繼承當時繼承明細表內未
      有系爭二五五之一地號土地，惟該筆土地係於八十七年五月五日由原告所繼承
      高雄縣大寮鄉○○段二五五、二五四之一、二五九之五地號等三筆土地合併後
      ，再行分割而出。雖當時原告未以共有物分割登記辦理，而以買賣為登記原因
      ，然實際上係被繼承人林石能之遺產土地，非原告繼承後所承購，應屬遺產稅
      課徵標的，被告以該筆土地非遺產稅課徵標的，而否准原告抵繳遺產稅之申請
      ，顯不適法。
（二）又系爭二五五之一地號土地，乃都市發展計畫中重要之十二米道路用地，屬公
      共設施保留地，並列為優先徵收之公共設施，應屬於易於變價之土地，非如被
      告所稱不易變價之土地，自應合於實物抵繳遺產稅之規定，是以應將訴願決定
      及原處分均撤銷，另為適法之決定。
二、被告答辯：
（一）按「遺產稅或贈與稅應納稅額在三十萬元以上，納稅義務人確有困難，不能一
      次繳納現金時，得於前項規定納稅期限內，向該管稽徵機關申請，分十二期以
      內繳納；每期間隔以不超過二個月為限，並准以課徵標的物或其他易於變價或
      保管之實物一次抵繳。」；「被繼承人遺產中依都市計畫法第五十條之一免徵
      遺產稅之公共設施保留地，納稅義務人得以該項財產申請抵繳遺產稅款。」分
      別為遺產及贈與稅法第三十條第二項及同法施行細則第四十四條第一項所明定
      。次按「‧‧‧查明該道路用地是否已經當地縣市政府列入徵收補償計畫，如
      已列入徵收補償計畫，與稅捐稽徵法第十一條之一第四款規定之『易於變價』
      條件尚稱符合‧‧‧。」亦經財政部八十七年九月三十日台財稅第八七０七０
      ０四０七號函釋在案。
（二）原告起訴略謂其所提供抵繳之標的即二五五之一地號土地，係由原告所繼承高
      雄縣大寮鄉○○段二五五、二五四之一、二五九之五地號等三筆土地合併後，
      再行分割出之土地，惟當時未以共有物分割登記辦理，而以買賣為登記原因，
      實際上係被繼承人林石能之遺產土地，屬遺產稅課徵標的，且系爭土地為都市
      發展計畫中重要之十二米道路用地，列為優先徵收之公共設施，應屬於易於變
      價之土地云云。
（三）經查，系爭土地依高雄縣鳳山地政事務所核發之土地登記謄本記載，原告取得
      該筆土地登記原因為買賣，乃由原所有權人黃簷（持分一萬分之七八五六）移
      轉予原告及訴外人林建財、林建川（持分各一萬分之二一四四）、卓永富（持
      分一萬分之一四二四）四人而得，並非共有物分割分配之土地，原告所訴該筆
      土地為被繼承人林石能之原有土地，並無具體事證，且被告所核發之遺產稅核
      定通知書並無該筆土地，該筆土地為原告名下所有，自非原核定遺產稅之課徵
      標的，被告否准原告抵繳遺產稅之申請，揆諸首揭規定，並無不合；另據高雄
      縣大寮鄉公所八十九年十二月十三日（八九）大鄉建服字第三四四七二號分區
      使用證明書所載，該筆土地係道路用地，又經該鄉公所九十年七月三日（九０
      ）大鄉建字第一一五一一號函查復，該筆土地屬都市計畫法第四十八條規定應
      予徵收之公共設施保留地，惟目前鄉公所財源拮据，俟財源充裕時再行提出該
      地號之徵收計畫。準此，該筆土地顯非屬易於變價之實物，原告主張，洵無足
      採。
    理  由：
一、按「遺產稅或贈與稅應納稅額在三十萬元以上，納稅義務人確有困難，不能一次
    繳納現金時，得於前項規定納稅期限內，向該管稽徵機關申請，分十二期以內繳
    納；每期間隔以不超過二個月為限，並准以課徵標的物或其他易於變價或保管之
    實物一次抵繳。」；「被繼承人遺產中依都市計畫法第五十條之一免徵遺產稅之
    公共設施保留地，納稅義務人得以該項財產申請抵繳遺產稅款。」；「以實物抵
    繳遺產稅或贈與稅時，應於核定繳納期限內繕具抵繳之財產清單，申請主管稽徵
    機關核准‧‧‧。」分別為行為時遺產及贈與稅法第三十條第二項及同法施行細
    則第四十四條第一項、第四十五條所明定。次按「‧‧‧查明該道路用地是否已
    經當地縣市政府列入徵收補償計畫，如已列入徵收補償計畫，與稅捐稽徵法第十
    一條之一第四款規定之『易於變價』條件尚稱符合‧‧‧。」亦經財政部八十七
    年九月三十日台財稅第八七０七００四０七號函釋在案。查，遺產稅本以現金繳
    納為原則，必現金繳納有困難時，始得以實物抵繳，至納稅義務人申請以實物抵
    繳，是否符合抵繳要件及其實物是否適於抵繳，則為稅捐稽徵機關應予調查認定
    之事項，是納稅義務人欲以土地抵繳遺產稅，依首揭遺產及贈與稅法第三十條第
    二項及同法施行細則第四十四條第一項、第四十五條之規定，該土地須為「遺產
    稅課徵標的」或「易於變價、保管」，方得允准，另如繼承人繼承之公共設施保
    留地，雖非遺產稅課徵標的，亦得申請抵繳遺產稅；本件原告據以主張抵繳遺產
    稅之二五五之一地號土地，係屬公共設施保留地，此有高雄縣鳳山地政事務所土
    地登記謄本附卷可稽，是原告欲以系爭土地申請實物抵繳，自應符合首揭法條明
    定之要件，且須經主管稽徵機關核准始可，合先敘明。
二、經查，本件原告提供抵繳之標的即系爭二五五之一地號土地，並非被告原核定遺
    產稅之課徵標的，且原告當初遺產申報時，申報內容並無系爭土地，亦為兩造所
    不爭，此有被告前揭遺產稅核定通知書及本院九十一年六月四日言詞筆錄附卷可
    稽。原告雖另主張系爭土地係由原告所繼承高雄縣大寮鄉○○段二五五、二五四
    之一、二五九之五地號等三筆土地合併後，再行分割出之土地，並非原告繼承後
    所承購，實質上屬繼承之遺產，應為遺產稅課徵標的云云。然查，依據高雄縣鳳
    山地政事務所土地登記謄本記載，系爭土地現為原告所有，且原告取得該筆土地
    登記原因為買賣，乃由訴外人黃簷移轉而取得，登記原因並非繼承或合併、分割
    。按土地法第四十三條規定，土地登記有絕對效力，是系爭土地登記原因既為買
    賣，顯難認為原告繼承取得，而為遺產稅之課徵標的，則原告如主張系爭土地確
    非繼承後所購，自應先向上開地政機關申請更正登記，再據以主張抵繳遺產稅，
    方為正辦；乃原告迄至本院審理時，經受命法官於準備程序闡明救濟途徑後（參
    本院九十一年五月二十一日準備程序筆錄），仍未向上開機關申請更正登記，自
    難推翻土地登記原因為買賣之事實。另觀諸附卷之上開地政機關土地登記謄本記
    載，二五五之一地號固由上開原告繼承之二五五地號土地分割而出，然系爭土地
    前地號即二五五地號土地，於繼承事實發生前，非僅為被繼承人林石能單獨所有
    ，而係其與訴外人黃簷、黃清玉、楊來信共有，迄至八十七年五月五日土地分割
    後，所生之系爭土地即二五五之一地號則登記為訴外人黃簷、黃清玉共有，嗣後
    於八十七六月四日方以買賣為原因登記為原告及訴外人林建財等人所共有；準此
    ，顯難認定系爭土地確由原告繼承取得，而未曾透過買賣交易取得。又按所謂實
    質課稅原則，係指課稅對象應注重經濟上事實關係，而非拘泥於私法法律形式，
    乃為稅法上基本原則，是以關於遺產稅課徵標的之認定，在本案中原告所有之系
    爭土地究否源自遺產，固有可能非以土地登記為唯一準據，而得允許當事人舉反
    證推翻，然本件當事人徒空言指稱系爭登記原因為買賣之土地，實質上為被繼承
    人林石能之原有土地，應為遺產稅課徵標的，而未提出具體事證以實其說，則系
    爭土地仍難採信為原告繼承取得，是被告否准原告以系爭土地抵繳遺產稅之申請
    ，揆諸首揭規定，並無不合。
三、再按繼承人繼承之公共設施保留地，依都市計畫法第五十條之一規定：「公共設
    施保留地因依本法第四十九條第一項徵收取得之加成補償，免徵所得稅；因繼承
    或因配偶、直系血親間之贈與而移轉者，免徵遺產稅或贈與稅。」，並非遺產稅
    課徵標的，繼承人事實上亦得使用、收益，是以首揭遺產及贈與稅法施行細則第
    四十四條第一項仍允准得以公共設施保留地實物抵繳，而不計其是否易於變價，
    乃顧及納稅義務人為公益特別犧牲及其經濟生活保障之優惠規定。本件原告據以
    主張抵繳遺產稅之二五五之一地號土地，現屬公共設施保留地，惟系爭土地得否
    准予實物抵繳，仍須視其是否為被繼承人之「遺產」而定，則姑不論系爭土地是
    否於繼承開始時即屬公共設施保留地，本件原告既無法舉證證明系爭土地乃繼承
    取得，已如前述，自與前揭都市計畫法第五十條之一無涉，而不符合首揭遺產及
    贈與稅法施行細則第四十四條第一項公共設施保留地實物抵繳之要件，是本院亦
    難為原告有利之採認。
四、本件原告雖另主張系爭土地乃都市發展計畫中重要之道路用地，為優先徵收之公
    共設施，即屬易於變價之土地，應准予實物抵繳乙節；惟查，首揭遺產及贈與稅
    法第三十條第二項規定固允許繼承人以「易於保管、變價」之實物抵繳遺產稅，
    然是否符合「易於保管、變價」之要件，仍須委諸主管稽徵機關調查認定，且其
    認定應有明確準據，不可過於浮濫，否則無異鼓勵人民低價收購不易保管、變價
    之實物（如公共設施保留地）以圖逃漏高額之遺產稅，而有違租稅公平之原則，
    並造成國庫負擔。從而，本件有關系爭土地是否符合「易於保管、變價」之認定
    ，參酌附卷之高雄縣大寮鄉鄉公所九十年七月三日九０大鄉建字第一一五一一號
    函：「‧‧‧經查上開地號屬都市計畫（於民國六十七年六月二十七日公告實施
    ）區內土地，依都市計畫法第四十八條依法應予徵收之公共設施保留地‧‧‧。
    二、本所目前財源拮据，俟財源充裕時再行提該地號之徵收計畫。‧‧‧」可知
    系爭土地短期內並無徵收計畫，若被告允准原告以該筆土地抵繳遺產稅，不僅無
    助國庫財政，更將因保管、變價不易而增添國庫負擔。準此，被告依據上開財政
    部台財稅第八七０七００四０七號函釋，以系爭土地尚未列入該鄉公所徵收補償
    計畫，認定系爭土地不易變價，而不符遺產稅實物抵繳之要件，洵屬有據，是原
    告上揭主張，亦難憑採。
五、綜上所述，本件原告既無法舉證證明二五五之一地號土地為繼承取得，自難肯認
    原告系爭土地屬於遺產或遺產稅課徵標的，且該筆土地亦不符合「易於保管、變
    價」之要件，是原告主張系爭土地應予抵繳遺產稅，並無可採。則被告依法駁回
    原告之申請，認事用法皆無違誤。訴願決定予以維持，亦無不合。從而原告起訴
    請求撤銷原處分（含復查決定）及訴願決定，為無理由，應予駁回。
六、據上論結，本件原告之訴為無理由，依行政訴訟法第一百九十五條第一項後段、
    第九十八條第三項前段，判決如主文。
中　　　華　　　民　　　國    九十一　　年　  　六　　　月　　  十八　　日
                              高雄高等行政法院第三庭
                                          審判長法官  江幸垠
　      　　　　　　　　　　　            法      官  戴見草
     　   　　　　　　　　　　　          法      官  林石猛
右為正本係照原本作成。
如不服本判決，應於判決送達後二十日內向本院提出上訴書狀，其未表明上訴理由者
，應於提起上訴後二十日內向本院提出上訴理由書（須按對造人數附繕本）；如於本
判決宣示或公告後送達前提起上訴者，應於判決送達後二十日內補提上訴理由書（須
附繕本）。未表明上訴理由者，逕以裁定駁回。
提起上訴應預繳送達用雙掛號郵票七份（每份三十四元）。
中　　　華　　　民　　　國    九十一　　年　  　六　　　月　　  十八　　日
                                          法院書記官  洪美智
